ACORDAO-COMPLETO-2346808

ACÓRDÃO 484/2019 ATA 7/2019 - PLENÁRIO

VISTOS, relatados e discutidos estes autos de representação, formulada pela SecexPrevidência, em face de supostas irregularidades na gestão de Entidades Fechadas de Previdência Complementar (EFPC) , patrocinadas por instituições federais, relacionadas a possível descumprimento dos requisitos da Emenda Constitucional nº 20/1998, que veda o aporte das patrocinadoras em volume superior ao feito pelos participantes e assistidos.
	ACORDAM os Ministros do Tribunal de Contas da União, reunidos em sessão do Plenário, com fundamento nos arts. 1º, inciso II, 43, inciso I, da Lei 8.443/1992, c/c arts. 235, 237, inciso VI, e 250, inciso II, do Regimento Interno deste Tribunal (RITCU) , em:
	9.1. conhecer da presente representação, para, no mérito, considerá-la parcialmente procedente;
	9.2 nos termos do art. 250, inciso II, do RITCU, determinar à Real Grandeza - Fundação de Previdência e Assistência Social, bem como às empresas Furnas Centrais Elétricas S.A. e Eletrobras Termonuclear, que informem a este Tribunal sobre o resultado efetivo dos processos 2008.51.01.018523-6 e 0242164-42.2010.8.19.0001, tão logo ocorram os respectivos trânsitos em julgado;
	9.3 nos termos do art. 250, inciso II, in fine, do RITCU, determinar à SecexPrevidência que monitore o cumprimento da determinação versada no subitem 9.2;
	9.4 dar ciência deste Acórdão às seguintes entidades: Superintendência Nacional de Previdência Complementar (Previc) ; Banco Central do Brasil;Fundação Banco Central de Previdência Privada (Centrus) ; Serviço Federal de Processamento de Dados (Serpro) ; Instituto Serpro de Seguridade Social (Serpros) ; Furnas Centrais Elétricas S.A.; Eletrobrás Termonuclear S.A.; Real Grandeza – Fundação de Previdência e Assistência Social; Companhia Hidrelétrica do São Francisco (Chesf) ; Fundação Chesf de Assistência e Seguridade Social (Fachesf) , Empresa Brasileira de Correios e Telégrafos (Correios) , Postalis Instituto de Previdência Complementar (Postalis) , Petróleo Brasileiro S.A. (Petrobrás) , Fundação Petrobrás de Seguridade Social (Petros) , Empresa Brasileira de Pesquisa Agropecuária (Embrapa) , Ceres - Fundação de Seguridade Social (Ceres) , Companhia Energética do Piauí e Fundação Cepisa de Seguridade Social (Facepi) ; informando, nos respectivos ofícios, que o  Relatório e o Voto que fundamentam o presente Acórdão serão disponibilizados no endereço eletrônico www.tcu.gov.br/acordaos;
	9.5 autorizar o arquivamento do processo nos termos do art. 169, inciso III, do RITCU.

Representação a respeito de possíveis irregularidades ocorridas na gestão das Entidades Fechadas de Previdência Complementar, patrocinadas por instituições federais, relacionadas ao possível descumprimento dos requisitos da Emenda Constitucional nº 20/1998, que veda o aporte das patrocinadoras em volume superior ao feito pelos participantes e assistidos.

Superintendência Nacional de Previdência Complementar.

3. Interessados/Responsáveis:
3.1. Interessados: Ceres - Fundação de Seguridade Social (00.532.804/0001-31); Fundação Cepisa de Seguridade Social Facepi (07.689.813/0001-80); Fundação Chesf de Assistencia e Seguridade Social Fachesf (42.160.192/0011-15); Fundação Petrobras de Seguridade Social Petros (34.053.942/0012-02); Fundação Banco Central de Previdência Privada - MF (00.580.571/0001-42); Postalis Instituto de Previdencia Complementar (00.627.638/0001-57); Real Grandeza Fundação de Previdencia e Assist Social (34.269.803/0001-68); Serpros Fundo Multipatrocinado (29.738.952/0001-99).

13.1. Ministros presentes: José Mucio Monteiro (Presidente), Walton Alencar Rodrigues, Benjamin Zymler, Aroldo Cedraz, Raimundo Carreiro (Relator), Ana Arraes e Bruno Dantas.
13.2. Ministros-Substitutos presentes: Augusto Sherman Cavalcanti e Weder de Oliveira.

RAIMUNDO CARREIRO

Trata-se de representação formulada pela SecexPrevidência, em face de supostas irregularidades na gestão de Entidades Fechadas de Previdência Complementar (EFPC) , patrocinadas por instituições federais, relacionadas a possível descumprimento dos requisitos da Emenda Constitucional nº 20/1998, que veda o aporte das patrocinadoras em volume superior ao feito pelos participantes e assistidos.
2.	Reproduzo a seguir, com ajustes de forma, o teor principal da instrução conclusiva no âmbito da unidade técnica, cuja proposta de encaminhamento foi endossada pela respectiva direção (peças 200-202) :
HISTÓRICO 
2.	A instrução da peça 10 do presente processo analisou informações preliminares fornecidas pela Superintendência Nacional de Previdência Complementar (Previc) (peças 3 a 9) , para averiguar em quais fundos de previdência complementar a patrocinadora federal realizou aporte de recursos sem contrapartida paritária dos participantes, a partir de 2001.
3.	Após análise, considerando-se ainda critérios de materialidade, observaram-se, em algumas EFPC, indícios de desrespeito à regra da paridade contributiva consignada no art. 202, § 3º, da Carta Magna. Assim, de modo a verificar as possíveis irregularidades, foram feitas diligências a essas EFPC e às respectivas entidades patrocinadoras, para que esclarecessem o assunto, apresentando justificativas para a falta de paridade detectada.
4.	Do exame das respostas às diligências (peça 134) , concluiu-se que as inconsistências previamente detectadas foram devidamente justificadas pelas seguintes EFPC: Fundação Banco Central de Previdência Privada (Centrus) , Fundação Chesf de Assistência e Seguridade Social (Fachesf) , Fundação Petrobrás de Seguridade Social (Petros) , Postalis Instituto de Previdência Complementar (Postalis) , Ceres Fundação de Seguridade Social (Ceres) e Fundação Cepisa de Seguridade Social (Facepi) . [Grifei].
5.	Por outro lado, o Serviço Federal de Processamento de Dados (Serpro) e o Instituto Serpro de Seguridade Social (Serpros) não apresentaram justificativas para a falta de paridade indicada. [Grifei].
	Além disso, as informações relativas ao fundo Real Grandeza – Fundação de Previdência e Assistência Social, patrocinado por Furnas Centrais Elétricas S.A e pela Eletrobras Termonuclear S.A., apresentaram divergências em relação às informações prestadas pela Previc. Propôs-se, portanto, a realização de diligência à Previc, ao Serpros, ao Serpro, à Real Grandeza, a Furnas Centrais Elétricas e à Eletrobras Termonuclear (peça 134) . [Grifei]. 
EXAME TÉCNICO 
6.	Para propiciar maior clareza, apresenta-se a análise das respostas por itens.
I. Previc
7.	Em resposta à diligência promovida por esta Secretaria, por meio do Ofício 0463/2018-TCU/SecexPrevidência (peça 137) , datado de 29/6/2018, a Previc apresentou, tempestivamente, os esclarecimentos constantes da peça 181. A diligência solicitou que a Previc encaminhasse os seguintes documentos:
a) parecer sobre a falta de paridade contributiva no Plano PS-I do Serpros, relativamente aos anos de 2001 a 2006; 
b) parecer sobre a regularidade do custeio das despesas administrativas da EFPC Real Grandeza, que são custeadas integralmente pelas patrocinadoras, sem se observar a paridade; 
c) pronunciamento acerca das divergências de valores entre as contribuições ao Plano BD informadas pela Real Grandeza (e patrocinadoras) e aquelas informadas pela Previc.
8.	Em relação ao primeiro item, a Previc informou que o assunto foi tratado no âmbito do Relatório de Fiscalização emitido pela então Secretaria de Previdência Complementar (SPC) 40/2007, que apontou que, desde 16/12/2000, “o Serpros passou a adotar no cálculo das contribuições do plano PS-I, o conceito de paridade denominado ‘paridade em valor presente’, não estando de acordo com o conceito de paridade exarado na Emenda Constitucional nº 20” (peça 181, p. 4) .
9.	Por esse conceito de “paridade em valor presente” as (peça 181, p. 4-5) :
“contribuições futuras das patrocinadoras e dos participantes ocorrem em prazos diferentes. Ou seja, enquanto os participantes têm suas contribuições distribuídas tanto durante a fase ativa quanto na fase assistida, as patrocinadoras têm suas contribuições distribuídas apenas ao longo da fase ativa dos participantes.”
10.	No entanto, no entendimento da Previc, pela “obrigatoriedade de se utilizar a paridade contributiva de regime de caixa, a contribuição das patrocinadoras deve ser igual à contribuição dos participantes”. Assim, o Relatório de Fiscalização entendeu “ser devida a compensação à patrocinadora dos excessos vertidos ao plano” (peça 181, p. 5) .
11.	O Serpros reconheceu esses excessos contributivos no Balanço Patrimonial de 2006 sob a rubrica do exigível operacional previdencial do PS-I, Devolução a Patrocinadora – Excesso Contributivo Paridade. No balancete de outubro de 2007, o valor, corrigido, foi em torno de R$ 24 milhões (peça 181, p. 5) . [Grifei].
12.	Dessa forma, o Serpros demonstrou o acerto da paridade contributiva, segundo a Previc (peça 181, p. 5) . [Grifei].
13.	Quanto ao segundo item, a Previc informou que “as despesas administrativas do Plano de Benefícios da Fundação Real Grandeza são custeadas exclusivamente pelas patrocinadoras desde a sua instituição, conforme disposto no Convênio de Adesão” (peça 181, p. 11) . [Grifei].
14.	O Relatório de Fiscalização 6/2007 determinou que a entidade promovesse a inserção das despesas administrativas no percentual dos participantes. Isso porque, no entendimento da equipe fiscal, a Lei Complementar 108/2001 “é clara ao definir que as despesas administrativas devem ser custeadas pelos patrocinadores e pelos participantes” (peça 181, p. 11) .
15.	No entanto, a Associação dos Aposentados de Furnas (Após-Furnas) entrou com o processo judicial 0242164-42.2010.8.19.0001 junto ao TJRJ, questionando a paridade contributiva em relação às despesas administrativas. A patrocinadora, então, foi condenada a efetuar o pagamento integral das despesas administrativas, em acórdão datado de 9/5/2017 (peça 181, p. 12) . [Grifei].
16.	Logo, a Previc conclui que (peça 181, p. 12) :
“apesar de o entendimento da Previc ser no sentido de que tais despesas devam ser obrigatoriamente custeadas por ambas as partes, os desembargadores não tiveram o mesmo entendimento, obrigando a Entidade a arcar sozinha com a totalidade das despesas administrativas, de forma que, no caso concreto, o posicionamento da Previc fica prejudicado tendo em vista que o assunto encontra-se em curso na esfera judicial.”
17.	No que tange ao último item, a Previc solicitou manifestação da Fundação Real Grandeza, que apresentou o seguinte quadro comparativo demonstrando os valores relativos aos patrocinadores (peça 181, p. 13-14) :
	Ano
	Contribuição informada pela Previc menos contribuição informada pela Fundação
	Valor da 13ª Contribuição
	Devolução de Contribuição Alteração de Custeio
	Devolução de contribuição para custeio administrativo
	Contribuição complementar realizada pelo participante
	Diferença

	2001
	-2.351.511,49
	2.351.511,49
				0,00

	2002
	-2.205.819,08
	0,00
				-2.205.819,08

	2003
	-834.870,10
	0,00
				-834.870,10

	2004
	296.037,89
	0,00
				296.037,89

	2005
	-3.013.547,69
	3.013.547,69
				0,00

	2006
	-3.290.266,15
	3.290.266,15
				0,00

	2007
	-3.647.956,34
	3.647.956,34
				0,00

	2008
	-2.609.307,47
	2.609.307,53
				0,00

	2009
	-3.421.338,87
	3.421.338,87
				0,00

	2010
	-3.543.237,00
	3.543.237,00
				0,00

	2011
	-3.596.750,75
	3.708.508,86
			-111.758,11
	0,00

	2012
	-3.742.693,27
	3.798.565,88
			-55.872,61
	0,00

	2013
	-3.347.390,90
	3.363.268,99
			-15.878,09
	0,00

	2014
	-2.384.646,31
	2.400.051,31
			-15.405,00
	0,00

	2015
	-5.227.864,05
	1.498.597,51
	2.856.499,21
	889.115,57
	-16.348,24
	0,00

	2016
	-2.938.269,18
	1.498.730,30
	1.450.830,87
		-11.291,99
	0,00

18.	A fundação apresentou também as seguintes explicações (peça 181, p. 14) :
“Valor 13ª Contribuição - não foi considerado pela Previc o saldo da conta de receita referente à 13ª contribuição (3.1.1.6) ; 
Devolução Contribuição Alteração de Custeio - valor não considerado na planilha encaminhada ao TCU. O valor refere-se à devolução de contribuição, tendo em vista o atraso de Furnas em implementar, na folha de pagamento, a redução do custeio do plano; 
Devolução Contribuição para Custeio Administrativo - valor não considerado na planilha encaminhada ao TCU. O valor refere-se à devolução de contribuição do custeio administrativo, tendo em vista que o valor foi revisado; 
Contribuição complementar realizada pelo Participante - valores não informados na planilha enviada ao TCU; 
Os valores referentes aos anos de 2002, 2003 e 2004 não conferem com os balancetes arquivados na Real Grandeza. As diferenças apresentadas entre as contribuições da patrocinadora e as dos participantes nos anos de 2002, 2003 e 2004, segundo informações do Contador, são em razão de, na época, a Previc, não considerar as receitas individualizadas por planos (Plano BD e CD) . Ou seja, o valor das contribuições das patrocinadoras e dos participantes dos planos BD e CD eram aglutinados.”
II. Instituto Serpro de Seguridade Social (Serpros) e Serviço Federal de Processamento de Dados (Serpro) 
19.	Em resposta à diligência promovida por esta Secretaria, por meio dos Ofícios 0465 e 0464/2018-TCU/SecexPrevidência (peças 140 e 141) , datados de 29/6/2018, o Serpro e o Serpros apresentaram, tempestivamente, as informações constantes das peças 179 e 187. Houve pedido de prorrogação de prazo por parte do Serpros (peça 177) que foi deferido por meio da peça 180.
20.	A diligência encaminhada ao Serpro e ao Serpros foi no sentido de se justificar a falta de paridade nos aportes ao Plano PS-I, no período de 2001 a 2006. [Grifei].
21.	Preliminarmente, o Serpro, cuja resposta foi encaminhada por meio do Ofício DP-022751/2018, informa que o TCU examinou a ausência de paridade contributiva nas contas do Serpro relativas ao exercício de 2005. Segundo o Serpro, no TC Processo 017.232/2006-0 esta Corte de Contas excluiu as exigências formuladas quanto à paridade contributiva (peça 179, p. 3) . 
22.	Naquele processo, o Serpro alegou que utilizava o sistema de paridade de custeio a valor presente, onde “a patrocinadora contribui em valor nominal maior, mas deixa de fazer aportes assim que o empregado se aposenta, sendo que este continua a contribuir mesmo após entrar em gozo do benefício”. Afirmava-se que o cálculo atuarial desse sistema demonstrava que o resultado final é que ambos, patrocinadora e participante, pagariam valores equivalentes. As contribuições pagas a maior pela patrocinadora foram suspensas, porém, foi afastada a devolução dos valores anteriormente repassados, tendo em vista que haveria risco de prejuízo ao Serpros, cujo plano apresentava déficit da ordem de R$ 300 milhões (peça 179, p. 5-6) .
23.	Assim, em 2008, o Serpro realizou a contabilização de R$ 26.060.922,30 relativo ao ajuste da paridade contributiva, conforme consta nas Notas Explicativas ao Balanço do Serpro (peça 179, p. 7) :
“Em 2008 efetuou-se o registro de R$ 26.060.922,30 relativo ao ajuste da paridade contributiva. Apurou-se que no período de dezembro de 2000 a dezembro de 2006, o Serpro despendeu recursos para o Plano PS-I de modo superior ao disposto na Emenda Constitucional nº 20/1998. O fato foi formalizado pela patrocinadora e reconhecido pelo fundo de pensão, sendo procedidas as respectivas contabilizações em ambas as partes, não havendo prejuízo para a patrocinadora, tendo em vista que os valores foram corrigidos monetariamente. No Serpro foi registrada a recuperação das despesas em contrapartida da redução de obrigações com o Serpros.”	
24.	O Serpros encaminhou resposta por meio do Ofício DP 146/2018 (peça 187) e a justificativa para a falta de paridade é semelhante à apresentada pelo Serpro.
25.	Dessa forma, e ainda considerando a resposta da Previc, conclui-se que a EFPC e a patrocinadora lograram êxito em justificar as irregularidades detectadas, tendo em vista que os excessos de aportes da patrocinadora se referiam à forma de cálculo das contribuições à época, que utilizavam o conceito de “paridade em valor presente” e que foram acertados em 2008. [Grifei].
III. Real Grandeza – Fundação de Previdência e Assistência Social, Furnas Centrais Elétricas S.A. e Eletrobras Termonuclear
26.	Em resposta à diligência promovida por esta Secretaria, por meio dos Ofícios 0468, 0466 e 0467/2018-TCU/SecexPrevidência (peças 138, 139 e 142) , datados de 29/6/2018, Eletrobrás Termonuclear, Fundação Real Grandeza e Furnas apresentaram, tempestivamente, os esclarecimentos constantes das peças 185, 182 e 190, respectivamente.
27.	A diligência solicitou que fossem encaminhados os seguintes documentos:
a) justificativa para as divergências de valores entre as contribuições ao Plano BD informadas pela Real Grandeza (e patrocinadoras) e aquelas informadas pela Previc; 
b) justificativa para a forma de custeio das despesas administrativas da Real Grandeza, que são custeadas integralmente pelas patrocinadoras, sem se observar a paridade.
28.	A Fundação Real Grandeza respondeu que identificou as seguintes divergências de valores entre as contribuições ao Plano BD (peça 182, p. 1-2) :
	“Em relação aos valores das Patrocinadoras: 
- a Previc não considerou o saldo da conta de receita referente a 13ª contribuição; 
- em 2015 e 2016, os valores das devoluções de contribuição referentes a alteração do custeio do Plano de Benefício Definido não foram consideradas anteriormente pela Real Grandeza; 
- em 2015, a Real Grandeza não havia considerado uma devolução de contribuição administrativa à Patrocinadora; 
- de 2011 a 2016, as contribuições de Autopatrocínio não foram consideradas anteriormente pela Real Grandeza; 
- em 2002 houve uma diferença de contribuição, não considerada anteriormente pela Real Grandeza; 
- nos anos de 2002, 2003 e 2004 a Previc informou as contribuições do Plano de Contribuição Definida junto com as do Plano BD - na época o plano de contas padrão não previa esta segregação;
Em relação aos valores dos Participantes: 
- a Previc não considerou o saldo da conta de receita referente a 13ª contribuição;
- em 2015 e 2016, os valores das devoluções de contribuição referentes a alteração do custeio do Plano de Benefício Definido, não foram consideradas anteriormente pela Real Grandeza;
- de 2001 a 2006; e de 2011 a 2016, as contribuições aportadas pelos Participantes Autopatrocinados, não foram consideradas anteriormente pela Real Grandeza; 
- em 2009 e 2011 houve erro no preenchimento da planilha enviada anteriormente pela Real Grandeza; 
- em 2001 a Previc considerou os valores das contribuições dos Assistidos; 
- nos anos de 2002, 2003 e 2004 a Previc informou as contribuições do Plano de Contribuição Definida junto com as do Plano BD - na época o plano de contas padrão não previa esta segregação.”
29.	As tabelas a seguir expõem a conciliação dos valores apresentados pela Previc e pela Real Grandeza, conforme as considerações do item anterior (peça 182, p. 6-7) :
	Contribuição Patrocinador

	Valores em R$

	Ano
	Diferença antes da conciliação
	Valor da 13ª Contribuição
	Devolução de Contribuição Alteração de Custeio
	Devolução de contribuição custeio administrativo
	Contribui- ção comple- mentar participante
	Diferença de contribuição não considerada
	Contribuição Plano CD
	Diferen ça

	2001
	-2.351.511,49
	2.351.511,49
						-

	2002
	-2.205.819,08
	2.520.304,55
				-114.166,99
	-200.318,48
	-

	2003
	-834.870,10
	2.427.488,58
					-1.592.618,48
	-

	2004
	296.037,89
	2.557.304,45
					-2.853.342,34
	-

	2005
	-3.013.547,69
	3.013.547,69
						-

	2006
	-3.290.266,15
	3.290.266,15
						-

	2007
	-3.647.956,34
	3.647.956,34
						-

	2008
	-2.609.307,47
	2.609.307,53
						-

	2009
	-3.421.338,87
	3.421.338,87
						-

	2010
	-3.543.237,00
	3.543.237,00
						-

	2011
	-3.596.750,75
	3.708.508,86
			-111.758,11
			-

	2012
	-3.742.693,27
	3.798.565,88
			-55.872,61
			-

	2013
	-3.347.390,90
	3.363.268,99
			-15.878,09
			-

	2014
	-2.384.646,31
	2.400.051,31
			-15.405,00
			-

	2015
	-5.227.864,05
	1.498.597,51
	2.856.499,21
	889.115,57
	-16.348,24
			-

	2016
	-2.938.269,18
	1.498.730,30
	1.450.830,87
		-11.291,99
			-

	Contribuição Participante

	Valores em R$

	Ano
	Diferença antes da conciliação
	Valor da 13ª Contribuição
	Devolução de Contribuição Alteração de Custeio
	Contribuição Complemen tar Participante
	Erro no preenchi mento da planilha
	Contribuição Aposentados
	Contribuição Plano CD
	Diferença

	2001
	12.094.088,64
	1.516.518,51
		-3.622,92
		-13.606.984,23
		-

	2002
	-1.418.680,29
	1.627.928,11
		-387,41
			-208.860,41
	-

	2003
	84.585,99
	1.553.340,28
		-1.416,56
			-1.636.509,71
	-

	2004
	1.354.644,41
	1.590.704,38
		-5.437,94
			-2.939.910,85
	-

	2005
	-1.893.474,84
	1.901.092,37
		-7.617,53
				-

	2006
	-2.059.603,80
	2.090.843,53
		-31.239,73
				-

	2007
	-2.337.154,74
	2.337.154,74
						-

	2008
	-2.609.307,33
	2.609.307,33
						-

	2009
	-3.073.736,95
	3.658.691,01
			-584.954,06 
			-

	2010
	-3.543.237,00
	3.543.237,00
						-

	2011
	-3.992.713,25
	3.708.508,86
		-82.896,61
	-367.101,00
			-

	2012
	-3.687.600,69
	3.727.725,80
		-40.125,11
				-

	2013
	-3.346.602,03
	3.362.904,65
		-16.302,62
				-

	2014
	-2.384.896,63
	2.400.438,07
		-15.541,44
				-

	2015
	-4.335.996,88
	1.498.597,51
	2.856.499,21
	-19.099,84
				-

	2016
	-2.934.907,75
	1.495.369,06
	1.450.830,87
	-11.292,18
				-

30.	Em relação ao item “b”, informou-se que “as despesas administrativas do Plano de Benefício Definido (‘Plano BD’) são custeadas pelas Patrocinadoras, conforme estabelecido no Regulamento deste plano de benefícios e em duas diferentes decisões judiciais em vigor” (peça 182, p. 2) .
31.	A primeira decisão judicial, tratada no âmbito do Processo 2008.51.01.018523-6, que tramitou perante a 8ª Vara Federal da Seção Judiciária do Rio de Janeiro, sustou, em definitivo, os efeitos da decisão contida na Análise Técnica nº 47/SPC/Defis/CGFD/ESRJ, de 25/7/2008, da então SPC, que determinou à Real Grandeza a implementação da cobrança de valores referentes às despesas administrativas decorrentes do gerenciamento do Plano de Benefício Definido Real Grandeza aos associados da impetrante. Segundo a Real Grandeza, há recursos de apelação interpostos pela Previc, Furnas e Eletronuclear, sem efeito suspensivo (peça 182, p. 4) . [Grifei].
32.	Em Acórdão de 12/6/2017 do Processo 0242164-42.2010.8.19.0001, em trâmite perante a 42ª Vara Cível da Comarca do Rio de Janeiro, os desembargadores da Oitava Câmara Cível do Tribunal de Justiça do Estado do Rio de Janeiro, reconheceram a obrigatoriedade da patrocinadora Furnas em prover o custeio das despesas administrativas do Plano BD (peça 182, p. 4) . [Grifei].
33.	A resposta encaminhada pela Eletrobras, por meio do documento P-192/18 (peça 185) , apresentou justificativa semelhante ao apresentado pela Real Grandeza. Dessa forma, abstém-se de reproduzir novamente o mesmo texto. 
34.	De modo igual foi a resposta encaminhada por Furnas por meio da peça 190. Acrescenta, ainda, a informação de que Furnas interpôs Recurso Especial, bem como Recurso Extraordinário em face do Acórdão prolatado no Processo 0242164-42.2010.8.19.0001. O Recurso Especial foi admitido e o Recurso Extraordinário estava pendente de interposição de Agravo de Instrumento para ser remetido ao Supremo Tribunal Federal (peça 190, p. 3) . [Grifei].
35.	Pode-se concluir, portanto, que as divergências de valores entre as contribuições ao Plano BD informadas pela Real Grandeza (e patrocinadoras) e aquelas informadas pela Previc estão justificadas, conforme se observa nos quadros apresentados acima. [Grifei].
36.	Em relação à justificativa da forma de custeio das despesas administrativas, embora a Lei Complementar 108/2001 preveja que as despesas administrativas devam ser custeadas paritariamente pelo patrocinador e pelos participantes e assistidos, as decisões judiciais reconheceram que somente a patrocinadora deve arcar com o custeio de tais despesas. Dessa forma, como a EFPC está amparada por uma decisão judicial, acata-se sua justificativa pela não observância da paridade nesse caso. Contudo, sugere-se que o TCU seja informado quando do encerramento dos processos, tendo em vista que há recursos pendentes no STF impetrados por Furnas, o que pode vir a modificar as decisões até o momento. [Grifei]. 
CONCLUSÃO 
37.	Da análise das respostas às diligências promovidas por esta Unidade Técnica, pode-se concluir que as inconsistências previamente detectadas foram devidamente justificadas. Dessa forma, o aparente descumprimento da regra da paridade contributiva, prevista no art. 202, § 3º, da Carta Magna, foi satisfatoriamente explicado pelas seguintes EFPC (e respectivas patrocinadoras entre parênteses) : Serpos (Serpro) e Real Grandeza (Furnas e Eletrobras Termonuclear) (itens 24, 34 e 35) .
38.	A análise promovida na peça 134 já havia acatado as justificativas para o aparente descumprimento da regra da paridade contributiva das seguintes EFPC (e respectivas patrocinadoras entre parênteses) : Centrus (Banco Central) , Fachesf (Chesf) , Petros (Petrobras) , Postalis (Correios) , Ceres (Embrapa) e Facepi (Cepisa) .
39.	Quanto à forma de custeio das despesas administrativas relativas ao fundo Real Grandeza, sugere-se que o TCU seja informado quando do encerramento dos processos 2008.51.01.018523-6 e 0242164-42.2010.8.19.0001.
PROPOSTA DE ENCAMINHAMENTO 
40.	Diante do exposto, submetem-se os autos à consideração superior, propondo:
	a) conhecer da presente representação, satisfeitos os requisitos de admissibilidade previstos nos arts. 235 e 237, inciso VI, do Regimento Interno deste Tribunal, e no art. 103, § 1º, da Resolução - TCU 259/2014, para, no mérito, considerá-la parcialmente procedente;
	b) determinar à Real Grandeza - Fundação de Previdência e Assistência Social, Furnas Centrais Elétricas S.A. e Eletrobras Termonuclear, com fundamento no art. 250, II, do RI/TCU, que informem ao TCU quando do encerramento dos processos 2008.51.01.018523-6 e 0242164-42.2010.8.19.0001. 
	c) dar ciência do acórdão que vier a ser proferido à Superintendência Nacional de Previdência Complementar (Previc) , ao Banco Central do Brasil, à Fundação Banco Central de Previdência Privada (Centrus) , ao Serviço Federal de Processamento de Dados (Serpro) , ao Instituto Serpro de Seguridade Social (Serpros) ,  à Furnas Centrais Elétricas S.A., à Eletrobrás Termonuclear S.A., à Real Grandeza – Fundação de Previdência e Assistência Social, à Companhia Hidrelétrica do São Francisco (Chesf) , à Fundação Chesf de Assistência e Seguridade Social (Fachesf) , à Empresa Brasileira de Correios e Telégrafos (Correios) , ao Postalis Instituto de Previdência Complementar (Postalis) , à Petróleo Brasileiro S.A. (Petrobrás) , à Fundação Petrobrás de Seguridade Social (Petros) , à Empresa Brasileira de Pesquisa Agropecuária (Embrapa) , à Ceres - Fundação de Seguridade Social (Ceres) , à Companhia Energética do Piauí e à Fundação Cepisa de Seguridade Social (Facepi) ,  destacando que o relatório e o voto que fundamentam a deliberação ora encaminhada podem ser acessados por meio do endereço eletrônico www.tcu.gov.br/acordaos e que, caso tenham interesse, o Tribunal pode encaminhar-lhes cópia desses documentos sem quaisquer custos para V. Sas.;
	d) encerrar o presente processo, com fundamento no art. 169, inciso III, do Regimento Interno do Tribunal.
É o Relatório.

Denise Ururahy Póvoa de Almeida Paiva, OAB/RJ 44.752, e outros (peça 38); Afonso Henrique Vidigal Botelho de Magalhães, OAB/RJ 178.787, e outros (peça 39); Gisele Cantuária Seixas, OAB/RJ 56.237, e outros (peça 158); Taísa Oliveira Maciel, OAB/RJ 118.488, e outros (peça 162) Juliana Sales Monteiro de Barros, OAB/RJ 103815, e outros; Cesar da Silva Pelosi Jucá, OAB/RJ 118.941, e outros (peça 158); Francieldo Justino da Silva, RG 1765637 SSP-SP (peça 173); Mariana de Mello Vaz Albuquerque, OAB/RJ 119926, e outros (peça 189); André Ribeiro Mignan, CRC/RJ RJ093942/O-8, e outros (peça 198).

Não atuou.

REPRESENTAÇÃO. ENTIDADES FECHADAS DE PREVIDÊNCIA COMPLEMENTAR (EFPC). APORTE DE RECURSOS DAS PATROCINADORAS EM VOLUME SUPERIOR AO DAS CONTRIBUIÇÕES DOS PARTICIPANTES E ASSISTIDOS, EM DESACORDO COM O ART. 202, § 3º, DA CONSTITUIÇÃO FEDERAL (COM REDAÇÃO DADA PELA EC 20/1998). DIVERGÊNCIAS ENTRE INFORMAÇÕES PRESTADAS PELA EFPC REAL GRANDEZA FUNDAÇÃO DE PREVIDENCIA E ASSISTÊNCIA SOCIAL E PELA PREVIC. QUESTÕES JÁ IDENTIFICADAS E SANADAS POR AÇÃO DA PRÓPRIA PREVIC. DECISÕES JUDICIAIS, NÃO TRANSITADAS EM JULGADO, A DETERMINAR O PAGAMENTO DE DESPESAS ADMINISTRATIVAS EXCLUSIVAMENTE PELA PATROCINADORAS FURNAS CENTRAIS ELÉTRICAS S.A E PELA ELETROBRAS TERMONUCLEAR S.A. EM FAVOR DA EFPC REAL GRANDEZA. DETERMINAÇÃO PARA QUE AS UNIDADES JURISDICIONADAS ACOMPANHEM AS REFERIDAS AÇÕES JUDICIAIS E INFORMEM SEU DESFECHO AO TCU. MONITORAMENTO. CIÊNCIA.

REPRESENTAÇÃO (REPR)

Secretaria de Controle Externo da Previdência e da Assistência Social  (SecexPrevi).

Trata-se de representação formulada pela Secretaria de Controle Externo da Previdência, do Trabalho e da Assistência Social (SecexPrevidência) , nos termos do art. 237, VII, do Regimento Interno deste Tribunal, em face da identificação de indícios de aportes de recursos a Entidades Fechadas de Previdência Complementar (EFPC) , pelas respectivas patrocinadoras estatais, em volumes superiores à regra de paridade estabelecida pela Emenda Constitucional 20/1998.
2.	A presente ação de controle tem origem em proposta apresentada ao Plenário deste Tribunal, de forma incidental, pelo Ministro Benjamin Zymler, durante a fase de discussão do TC Processo 029.058/2014-7, que tratou de indícios de irregularidades da mesma espécie então ocorridas nos repasses do Banco Nacional de Desenvolvimento Econômico e Social – BNDES – à respectiva EFPC patrocinada, a Fundação de Assistência e Previdência Social do BNDES (Fapes) . 
3.	Na ocasião, o Plenário acolheu proposta do Ministro Benjamin Zymler para a realização de diligências destinadas a verificar a ocorrência do mesmo tipo de anomalia nos demais fundos de previdência complementar patrocinados por entes federais, a partir de 2001.
4.	Os marcos legais que orientam a análise de mérito do processo – paridade das contribuições às EFPCs – são o art. 202, §3º, da Constituição Federal, com redação dada pela Emenda Constitucional 20/1998, e a Lei Complementar 108/2001, mais precisamente seus arts. 6º e 7º, verbis:
Constituição Federal:
Art. 202. O regime de previdência privada, de caráter complementar e organizado de forma autônoma em relação ao regime geral de previdência social, será facultativo, baseado na constituição de reservas que garantam o benefício contratado, e regulado por lei complementar.   (Redação dada pela Emenda Constitucional nº 20, de 1998)      (Vide Emenda Constitucional nº 20, de 1998) 
§ 3º É vedado o aporte de recursos a entidade de previdência privada pela União, Estados, Distrito Federal e Municípios, suas autarquias, fundações, empresas públicas, sociedades de economia mista e outras entidades públicas, salvo na qualidade de patrocinador, situação na qual, em hipótese alguma, sua contribuição normal poderá exceder a do segurado.   (Incluído pela Emenda Constitucional nº 20, de 1998)      (Vide Emenda Constitucional nº 20, de 1998) . [Grifei] 
Lei Complementar 108/2001:
Art. 6º O custeio dos planos de benefícios será responsabilidade do patrocinador e dos participantes, inclusive assistidos.
§ 1º A contribuição normal do patrocinador para plano de benefícios, em hipótese alguma, excederá a do participante, observado o disposto no art. 5o da Emenda Constitucional no 20, de 15 de dezembro de 1998, e as regras específicas emanadas do órgão regulador e fiscalizador.
§ 2º Além das contribuições normais, os planos poderão prever o aporte de recursos pelos participantes, a título de contribuição facultativa, sem contrapartida do patrocinador.
§ 3º É vedado ao patrocinador assumir encargos adicionais para o financiamento dos planos de benefícios, além daqueles previstos nos respectivos planos de custeio.
Art. 7º A despesa administrativa da entidade de previdência complementar será custeada pelo patrocinador e pelos participantes e assistidos, atendendo a limites e critérios estabelecidos pelo órgão regulador e fiscalizador. [Grifei].
5.	A regulamentação e a fiscalização primária das EFPCs incumbe à Superintendência Nacional de Previdência Complementar – Previc –, nos termos da Lei 12.154/2009, diploma que criou a autarquia e fixou-lhe as competências.
6.	Realizadas as diligências cabíveis, dirigidas à PREVIC, às EFPCs e às respectivas patrocinadoras, a SecexPrevidência identificou indícios de aportes excessivos de recursos por patrocinadoras federais em favor das respectivas EFPCs, o que motivou a representação, cujo escopo abrange o período de 2001 a 2016.
7.	Também foram identificadas divergências de valores entre as contribuições ao “Plano BD” informadas pela Real Grandeza - Fundação de Previdência e Assistência Social e suas patrocinadoras, Furnas Centrais Elétricas S.A. e Eletrobras Termonuclear, e os valores correspondentes informados pela Previc.
8. 	Esse é o histórico sucinto do processo.
9.	Presentes os requisitos de admissibilidade, nos termos dos arts. 235 e 237, VII, do RITCU, cumpre conhecer da representação.
10.	No mérito, acolho as análises e conclusões anotadas na instrução levada ao Relatório, a demonstrar que a quase totalidade das irregularidades identificadas refere-se a questões já identificadas e sanadas por ação da própria PREVIC, anteriormente à presente representação. 
11.	A única questão ainda não elidida plenamente é o problema identificado nos aportes de recursos à Real Grandeza - Fundação de Previdência e Assistência Social, pelas empresas estatais patrocinadoras Furnas Centrais Elétricas S.A. e Eletrobras Termonuclear, referentes ao pagamento de despesas administrativas relativas ao gerenciamento do plano de previdência, imposto exclusivamente às patrocinadoras por força de decisões judiciais. A questão é tratada nos processos 2008.51.01.018523-6 e 0242164-42.2010.8.19.0001, que, segundo as apurações da unidade técnica, ainda não transitaram em julgado.
12.     Dessa forma, mostra-se oportuna a proposta da SecexPrevidência para que seja determinado à Real Grandeza - Fundação de Previdência e Assistência Social, bem como às empresas Furnas Centrais Elétricas S.A. e Eletrobras Termonuclear, nos termos do art. 250, II, do RI/TCU, que informem a este Tribunal sobre o resultado efetivo dos processos 2008.51.01.018523-6 e 0242164-42.2010.8.19.0001, tão logo ocorram os respectivos trânsitos em julgado.
13.     Acrescento que a SecexPrevidência deverá monitorar o cumprimento dessa determinação, nos termos do art.250, inciso II, in fine, do Regimento Interno deste Tribunal.
14.   Feitas essas ponderações, acolho a proposta da unidade técnica, no sentido de considerar a representação parcialmente procedente.
           Do exposto, VOTO por que seja aprovado o Acórdão que ora submeto a este Colegiado.
 
TCU, Sala das Sessões Ministro Luciano Brandão Alves de Souza, em 13 de março de 2019.
RAIMUNDO CARREIRO 
Relator